臺灣桃園地方法院民事判決
110年度訴字第2185號
原      告  趙克毅
訴訟代理人  鄭順元
被      告  趙克偉

            趙克恩
            趙克賜

            趙克裕
            趙克慶
            陳趙淑婉  

            趙淑慧
            邱福地

            趙揚桐
            趙揚坪
            詹周秀蘭  

            陳勳謙
            陳勲錦
            陳勲銘
            陳芬珠
            中華民國
上  一  人
管  理  者  財政部國有財產署

法定代理人  曾國基
訴訟代理人  張珈嫚
被      告  桃園市

管  理  者  桃園市大溪區公所

法定代理人  陳嘉聰
訴訟代理人  劉帥雷律師
複  代理人  劉子琦律師
被      告  陳鋒舟

上列當事人間請求分割共有物事件，本院於民國111年4月8日言
詞辯論終結，判決如下：
    主  文
兩造共有之桃園市○○區○○段000地號、512地號土地應予變價分割
，所得價金由兩造依附表應有部分欄比例分配。
訴訟費用由兩造依附表訴訟費用負擔欄比例負擔。
    事實及理由
壹、程序部分
　　本件除被告趙揚桐、中華民國、桃園市到庭外，其餘被告均
    經合法通知，未於最後言詞辯論期日到場，核無民事訴訟法
    第386條各款所列情形，爰依原告之聲請，由其一造辯論而
    為判決。
貳、實體部分
一、原告主張：兩造分別共有桃園市○○區○○段○○○○000地號土地
    及512地號土地(下合稱系爭土地)，應有部分如附表應有部
    分欄所示，兩造就系爭土地並無不分割之協議，亦無因物之
    使用目的而有不能分割之情形，原告曾邀集被告出席會議就
    分割方案為協議，惟因無人出席而未能成會討論。是兩造間
    分割方式既未能達成協議，爰依民法第823條第1項及第824
    條第2項之規定，請求裁判准予變價分割系爭土地等語，並
    聲明：如主文第一項所示。
二、被告則以：
　㈠被告趙克偉、中華民國：同意變價分割等語。
　㈡被告趙揚桐同意為變價分割，惟希望能在變價前先予鑑價等
    語。
　㈢被告桃園市：系爭土地並非不能原物分割，應優先以原物分
    配之方式辦理分割，況系爭土地相鄰，土地所有權人大多相
    同，並非不得依民法第824條第5項、第6項為合併分割，或
    以原物分配再以金錢補償之方式辦理分割等語。
　㈣其餘被告經合法通知，未於言詞辯論期日到場，亦未提出書
    狀作何聲明或陳述。
三、得心證之理由：
　㈠按各共有人，除法令另有規定外，得隨時請求分割共有物，
    但因物之使用目的不能分割或契約訂有不能分割之期限者，
    不在此限，民法第823條第1項定有明文。原告主張系爭土地
    為兩造所共有，應有部分如附表應有部分欄所示，且兩造間
    就系爭土地並無不分割之約定，亦無因物之使用目的而有不
    能分割之情形，惟無法就分割方法達成協議等情，有桃園市
    ○○區○○段000○000地號土地共有人會議紀錄、會議簽到表、
    系爭土地登記謄本在卷可稽（本院卷第33至37、91至109頁
    ）。又本件除被告趙揚桐、中華民國、桃園市外，及被告趙
    克偉具狀表示意見外，其餘被告均經合法通知，未於言詞辯
    論期日到場，亦未提出書狀作何聲明或陳述，堪信兩造就分
    割方法未能達成共識，則原告請求裁判分割系爭土地，即屬
    有據。
　㈡次按共有物之分割，依共有人協議之方法行之。分割之方法
    不能協議決定，或於協議決定後因消滅時效完成經共有人拒
    絕履行者，法院得因任何共有人之請求，命為下列之分配：
    一、以原物分配於各共有人。但各共有人均受原物之分配顯
    有困難者，得將原物分配於部分共有人。二、原物分配顯有
    困難時，得變賣共有物，以價金分配於各共有人；或以原物
    之一部分分配於各共有人，他部分變賣，以價金分配於各共
    有人。以原物為分配時，如共有人中有未受分配，或不能按
    其應有部分受分配者，得以金錢補償之。以原物為分配時，
    因共有人之利益或其他必要情形，得就共有物之一部分仍維
    持共有，民法第824條第1項至第4項分別定有明文。
　㈢經查，509地號土地使用分區為道路用地，512地號土地為第
    一種住宅區用地，有土地使用分區證明書在卷可稽（本院卷
    第31頁），系爭土地面積分別為48.43、1,348.21平方公尺
    、共有人分別有15及16位，考量512地號土地形狀屬狹長型
    ，臨509地號土地（銜接道路）之面寬僅7公尺，有地籍圖附
    卷可參（本院卷第29頁），倘以原物分配方式分割，依共有
    人人數及應有部分比例，將致土地過於細分，不利土地利用
    ，有害於總體社會經濟之發展。又被告桃園市雖主張以原物
    分配再以金錢補償之方式辦理分割云云，然兩造均無人主張
    倘受原物分配，願就其餘未受分配或不能按其應有部分受分
    配之共有人給予金錢補償，且各共有人對於金錢補償之標準
    或有不同，如將系爭土地全部原物分配予部分共有人，受分
    配之共有人亦未必有資力以金錢補償其他共有人，恐徒生兩
    造間紛爭，故兼採原物分配及金錢補償之分割方式亦未必妥
    適。
　㈣被告桃園市另主張合併分割云云，惟按共有人相同之數不動
    產，除法令另有規定外，共有人得請求合併分割。共有人部
    分相同之相鄰數不動產，各該不動產均具應有部分之共有人
    ，經各不動產應有部分過半數共有人之同意，得適用前項規
    定，請求合併分割。但法院認合併分割為不適當者，仍分別
    分割之，民法第824條第5項、第6項分別定有明文。查系爭
    土地相鄰，惟共有人僅部分相同，除被告趙揚桐、中華民國
    、桃園市到庭外，其餘被告均未到庭，亦未具狀表示同意合
    併分割，本件既未得系爭土地應有部分過半數共有人之同意
    ，自無法合併分割，故被告桃園市之主張並不可採。
　㈤末查，原告主張以變價方式分割，為被告趙克偉、中華民國
    、趙揚桐所同意，而變價分割係賦與各共有人變賣共有物，
    按其應有部分比例公平受價金分配之權利，且公告拍賣之後
    ，應買人競相出價，自得以公平之價格賣出；如共有人有意
    取得該土地時，亦得於共有物變價分配之執行程序出價參與
    標買，倘拍定之買受人非共有人時，其亦享有依相同條件優
    先承購之權，於各共有人之權益，並無不利。是以本院依民
    法第824條第2項之規定，斟酌系爭土地經濟效用、共有人之
    意願、共有人應有部分比例、全體共有人之利益及公平原則
    等一切事項，認本件應以變價分割，所得價金由兩造依附表
    應有部分欄比例分配之方割方法為適當。
四、綜上所述，原告依民法第823條第1項規定，訴請變價分割系
    爭土地，為有理由，應予准許，並應予分割如主文第一項所
    示。
五、又分割共有物之訴，核其性質，兩造本可互換地位，原告提
    起本件訴訟於法雖屬有據，然被告之應訴乃法律規定所不得
    不然，其所為抗辯自為伸張或防衛權利所必要，是本件訴訟
    費用應由兩造依其應有部分之比例分擔，始為公允，爰依民
    事訴訟法第80條之1，諭知兩造訴訟費用負擔之比例如主文
    第二項所示。
中　　華　　民　　國　 111　　年　　 4　　月　　29　　日
                  民事第三庭　法　官　吳佩玲　
附表
編號 共有人 應有部分  訴訟費用負擔   509地號 512地號  1 趙克偉 36分之1 36分之1 2.78% 2 趙克恩 30分之1 30分之1 3.33% 3 趙克賜 36分之1 36分之1 2.78% 4 趙克毅 36分之1 36分之1 2.78% 5 趙克裕 36分之1 36分之1 2.78% 6 趙克慶 36分之1 36分之1 2.78% 7 趙淑慧 36分之1 36分之1 2.78% 8 邱福地 40分之11 40分之11 27.5% 9 中華民國 20分之1 無 0.17% 10 陳勳謙 16分之1 16分之1 6.25% 11 陳勲錦 16分之1 16分之1 6.25% 12 陳勳銘 16分之1 16分之1 6.25% 13 陳芬珠 16分之1 16分之1 6.25% 14 桃園市 20分之4 無 0.69% 15 陳鋒舟 40分之1 無 0.09% 16 陳趙淑婉 無 40分之1 2.41% 17 趙揚桐 無 12分之1 8.04% 18 趙揚坪 無 12分之1 8.04% 19 詹周秀蘭 無 12分之1 8.04% 
以上正本係照原本作成。
如對本判決上訴，須於判決送達後20日內向本院提出上訴狀。如
委任律師提起上訴者，應一併繳納上訴審裁判費。
中　　華　　民　　國　　111 　年　　4 　　月　　29　　日
                              書記官　龍明珠